【裁判字號】    95,台上,6612
【裁判日期】    951130
【裁判案由】    偽造有價證券
【裁判全文】
最高法院刑事判決            九十五年度台上字第六六一二號
上  訴  人
即 自訴 人  甲○○
自訴代理人  羅豐胤律師
            蔡素惠律師
被      告  乙○○
            丙○○
上列上訴人因自訴被告等偽造有價證券案件，不服台灣高等法院
台中分院中華民國九十二年十月十五日第二審判決（九十二年度
上訴字第六００號，自訴案號：台灣彰化地方法院八十八年度自
字第一二八號），提起上訴，本院判決如下：
    主  文
原判決撤銷，發回台灣高等法院台中分院。
    理  由
本件原判決以上訴人即自訴人甲○○在第一審自訴意旨略稱：上
訴人簽發金額分別為新台幣（下同）五百萬元、一百五十萬元之
未載發票日期本票二紙（下稱系爭本票），交付任職於光和證券
有限公司田中分公司經理之被告丙○○，供作證券買賣操作之擔
保，並約定俟日後結算帳目多退少補後再行取回。又被告乙○○
（係丙○○之夫）與案外人陳謝、謝寶進、謝淑惠均為上訴人
在光和證券有限公司買賣股票之人頭，惟被告丙○○、乙○○（
下稱被告等二人）在上開四位人頭對上訴人債權尚不存在時，竟
擅自以橡皮戳章加蓋發票日期於系爭本票上，偽造後持以行使，
由被告乙○○及利用陳謝等三人，向台灣彰化地方法院聲請對
系爭本票為准予強制執行之裁定。因認被告等二人涉犯刑法第二
百零一條第一項之偽造有價證券罪嫌云云。惟依其審理結果，仍
認不能證明被告等二人犯罪，因而維持第一審諭知被告等二人均
無罪之判決，駁回上訴人在第二審之上訴，固非無見。
惟按：(一)、證據之證明力，固由法院自由判斷，但其判斷不能違
反經驗法則及論理法則，否則其自由判斷之職權行使，即與採證
法則有違。原判決於理由內說明：「本票若未填載發票日期，欠
缺票據法所規定絕對應記載事項，為無效之票據，如何能供擔保
之用？若持用之人將來欲以本票實現擔保，即須冒被訴偽造有價
證券罪責以自行加載日期，因此持有本票之人是否願意接受未填
載日期之本票以充作擔保，實堪置疑。」等旨，資為其認上訴人
所訴不足採信之論據之一（見原判決第八頁第一至六行）。然查
債務人於借款時，交付空白票據予債權人供作擔保，授權債權人
日後在約定之條件成就時，得逕行簽發使用等情，尚非社會上所
罕見。又系爭本票並未記載到期日，有各該本票影本附卷可稽（
見台灣彰化地方法院檢察署八十八年度偵字第二六三四號偵查卷
第三頁）。而依被告等二人所供：上訴人交付系爭已填寫發票日
期及金額之本票供擔保後，係陸續向伊等借款等語。倘若不虛，
則系爭本票茍已記載完全，因無到期日，參諸票據法第一百二十
條第二項之規定，視為見票即付。然上訴人既非一次借取與本票
金額相當之款項，則其有無於借款之初，同時交付已製作完成，
使執票人得立即提示請求給付票款之本票之可能？被告等二人辯
稱：上訴人交付系爭本票時，發票日期均以橡皮戳章蓋妥等語，
是否符合一般之事理及同性質之民間借貸慣例而得採信？原判決
未予詳察審認，遽為上開有利於被告等二人之論斷，難謂符合採
證法則。(二)、判決雖載理由，但不能憑以斷定其所為論述之根據
者，仍屬理由不備。原判決以：「證人詹正恩於原審（指第一審
）證述：『被告乙○○有向我說自訴人（即上訴人）買賣股票缺
錢，要向我調錢，我就匯壹千萬元到田中農會乙○○的帳號，自
訴人有開一張壹千萬元的本票，被告乙○○拿給我看時發票日就
已蓋好了，至於發票日何人所填我不知道。』明確（見第一審卷
第二宗第二二四頁），再觀該本票其文字之記載顯出於自訴人之
手跡，該本票之日期同以橡皮戳章蓋印方式填載，有該本票影本
附卷足參（見第一審卷第二宗第六十五頁）」等由，因認上訴人
原有以橡皮戳章加蓋發票日期之習慣之可能等情（見原判決第七
頁末六行至第八頁第一行）。然查證人詹正恩係證陳：該紙一千
萬元之本票並非上訴人所交付，上訴人亦非直接向其借款之人，
其不知本票發票日期係何人填寫（按應係指以橡皮戳章加蓋日期
）等情，則該證人就上開一千萬元本票發票日期記載之過程既不
知情，如何得據以認定上訴人有以橡皮戳章加蓋發票日期之習慣
？原判決遽然憑此而為上開推論，亦有可議。(三)、客觀上為法院
認定事實及適用法律基礎之證據，雖已調查而其內容尚未明瞭者
，即與未經調查無異，如遽行判決，仍屬應於審判期日調查之證
據而未予調查。綜上所述，上訴人交付系爭本票予被告等二人之
時，是否確已記載發票日期，既仍欠明瞭而猶有疑義，自有詳加
調查以釐清真相之必要。又上訴人如係交付已填寫金額而未記載
發票日期之系爭本票予被告等二人，以供擔保而陸續向被告等二
人借款，則被告等二人日後以橡皮戳章加蓋各該本票之發票日期
，並據以向法院聲請准予強制執行之裁定，其二人完成發票之行
為，是否本於上訴人之授權？有無逾越上訴人授權之範圍？凡此
攸關被告等二人應否擔負偽造有價證券刑責之重要待證事項，原
審未詳加調查說明，剖析明白，遽行判決，併有調查職責未盡及
判決理由不備之違背法令。上訴意旨執以指摘，非無理由，應認
原判決有撤銷發回之原因。
據上論結，應依刑事訴訟法第三百九十七條、第四百零一條，判
決如主文。
中    華    民    國  九十五  年   十一   月   三十   日
                      最高法院刑事第六庭
                          審判長法官  林  增  福
                                法官  邵  燕  玲
                                法官  張  清  埤
                                法官  陳  世  雄
                                法官  蔡  國  在
      本件正本證明與原本無異
                                      書  記  官
中    華    民    國  九十五  年   十二   月   十四   日
                                                      J


司法院資訊處製作；財團法人民間司法改革基金會備份。
